臺灣高雄地方法院刑事判決　　　　　　　95年度交訴字第10號
公　訴　人　臺灣高雄地方法院檢察署檢察官
被　　　告　戊○○
上列被告因公共危險等案件，經檢察官提起公訴（93年度偵緝字
第1407號），本院判決如下：
    主  文
戊○○因過失致人於死，處有期徒刑壹年；又駕駛動力交通工具
肇事，致人受傷而逃逸，處有期徒刑壹年。應執行有期徒刑壹年
拾月。
    事  實
一、戊○○於民國92年5 月29日15時許，駕駛車牌號碼ZD─4708
    號自用小客車（由丙○○向國美汽車租賃有限公司承租後借
    予戊○○），沿高雄市○○區○○路由西往東方向行駛，於
    行駛至龍鳳路與龍興街口時，原應注意汽車行進中駕駛人應
    注意車前狀況，隨時採取必要安全措施，及汽車行駛至交岔
    路口，應遵守燈光號誌之指示。當時龍鳳路為閃光黃燈，表
    示「警告」，車輛應減速接近，注意安全，小心通過；龍興
    路為閃光紅燈，表示「停車再開」，車輛應減速接近，先停
    止於交岔路口前，讓幹道車優先通行後認為安全時，方得續
    行。而依當時情形又無不能注意之情事，竟疏於注意及此，
    並未減速慢行或暫停而貿然行駛至該路口，致撞及騎駕腳踏
    車行經該處之黃青山。黃青山人車倒地後經送醫急救，迄92
    年10月14日凌晨零時40分許，因頭部外傷、多重器官衰竭不
    治死亡。車禍發生時，戊○○明知汽車駕駛人駕駛汽車肇事
    致人受傷或死亡，應即採取救護或其他必要措施，並向警察
    機關報告，不得駛離現場，竟惟恐被查獲，雖明知黃青山業
    因本件車禍而受傷嚴重（當時尚未死亡），惟仍駕車逃逸。
    嗣經路人記下車牌號碼報警，始經警循線查獲。
二、案經高雄市政府警察局小港分局報請臺灣高雄地方法院檢察
    署檢察官相驗偵查起訴。
    理  由
壹、證據能力有無之認定：
一、按被告以外之人於審判外之言詞或書面陳述，除法律有規定
    者外，不得作為證據，刑事訴訟法第159條1項定有明文。惟
    按除顯有不可信之情況外，公務員職務上製作之紀錄文書、
    證明文書，亦得為證據，刑事訴訟法第159條之4第1款並有
    明文規定。卷附道路交通事故現場圖、道路交通事故調查報
    告表（一）、（二）為職司道路交通事故處理之員警於職務
    上所製作之紀錄文書，且事故之相關人等均可申請檢閱，而
    處於隨時公開接受檢閱之狀能，則依該款之規定，自得作為
    證據。
二、又按刑事訴訟法第159條之4第2款固規定「從事業務之人於
    業務上或通常業務過程中所須製作之紀錄文書、證明文書」
    亦得為證據，然衡之立法者係因該文書，係「於通常業務過
    程不間斷、有規律而準確之記載，通常有會計人員或記帳人
    員等校對其正確性，大部分紀錄係完成於業務終了前後，無
    預見日後可能會被提供作為證據之偽造動機，其虛偽之可能
    性小，何況如讓製作者以口頭方式於法庭上再重現過去之事
    實或數據亦有困難，因此其亦具有一定程度之不可代替性，
    除非該等紀錄文書或證明文書有顯然不可信之情況，否則有
    承認其為證據之必要。」（刑事訴訟法第159條之4立法理由
    第3項參照）而診斷證明書一般均係醫院經病患或其家屬要
    求而收費開具，並非於其通常診療業務過程中之記載，且其
    既係作為證明之用，實非「無預見日後可能會被提供作為證
    據之偽造動機」，故尚不能與醫師於通常診療過程中所記載
    之病患病歷資料等價齊觀，非屬刑事訴訟法第159條之4第2
    款所定之「從事業務之人於業務上或通常業務過程中所須製
    作之紀錄文書、證明文書」。惟按「被告以外之人於審判外
    之陳述，雖不符前四條之規定，而經當事人於審判程序同意
    作為證據，法院審酌該言詞陳述或書面陳述作成時之情況，
    認為適當者，亦得為證據。當事人、代理人或辯護人於法院
    調查證據時，知有第一百五十九條第一項不得為證據之情形
    ，而未於言詞辯論終結前聲明異議者，視為有前項之同意。
    」刑事訴訟法第159條之5亦規定甚明。是本件邱綜合醫院
      94年12月14日邱醫字第94117號函及函附之診斷證明書雖
    屬被告以外之人於審判外之言詞或書面陳述，惟被告於本院
    調查證據時，知有上情而未於言詞辯論終結前聲明異議。且
    診斷證明書通常亦係診治之醫師依據病歷資料轉載作成，本
    院依其作成時之情狀，認以之作為證據，並無不適當之處，
    依法自得作為證據。而證人丙○○、林美玉於警詢中之陳述
    ，雖亦屬被告以外之人於審判外之陳述，惟被告被告於本院
    調查證據時，亦知有上情而未於言詞辯論終結前聲明異議，
    本院審酌其等陳述均係司法警察依法定程序訊問並製作筆錄
    ，被告既未聲明異議，則以之作為證據，並無不適當之處，
    自亦得作為證據。
三、再按被告以外之人於偵查中向檢察官所為之陳述，除顯有不
    可信之情況者外，得為證據，刑事訴訟法第159條之1第2項
    亦定有明文。證人劉柯英桃、丙○○、黃啟貞於偵訊中之證
    述，係於偵查中向檢察官所為之陳述，且均經具結以擔保其
    證詞信憑度，且亦無證據足認有顯不可信情況之懷疑，則依
    上開規定，自得作為證據。
四、末按「鑑定人由審判長、受命法官或檢察官就下列之人選任
    一人或數人充之：一　就鑑定事項有特別知識經驗者。二
    經政府機關委任有鑑定職務者。」、「鑑定人應於鑑定前具
    結，其結文內應記載必為公正誠實之鑑定等語。」、「審判
    長、受命法官或檢察官於必要時，得使鑑定人於法院外為鑑
    定。」、「鑑定之經過及其結果，應命鑑定人以言詞或書面
    報告。」，亦分別為刑事訴訟法第198條、第202條、第203
    條第1項、第206條第1項所明定。是經檢察官囑託相當之人
    為鑑定後，經鑑定人以書面報告其鑑定之結果者，即屬同法
    第159條第1項所謂之「法律有規定者」，不受該條項規定「
    不得作為證據」之限制。臺灣高雄地方法院檢察署檢驗員相
    驗屍體，係在檢察官督同下所進行，為受檢察官囑託所為之
    鑑定，故其經具結後（具結情形見驗斷書首頁），就相驗屍
    體之經過及結果所製作之相驗屍體證明書及驗斷書，依法自
    有證據能力。
貳、實體部分：
一、訊據被告戊○○矢口否認犯行，辯稱：當日並非伊駕車，駕
    車者係綽號「小玲」之乙○○；伊並未曾向丙○○說車是伊
    開的，伊之所以簽承諾書，是因為丙○○說只是要釐清他的
    責任而已云云。惟查：
    (一)上開車輛係證人丙○○受被告之託，而向國美汽車租賃有
      限公司承租後即交付予被告使用乙節，業經證人丙○○於
      警、偵訊及本院審理時均證述明確，核與證人林美玉於警
      訊證述情節相符，且為被告所是認，並有中華民國小客車
      租賃定型化契約書影本、丙○○身分證及駕駛執照影本及
      和解書各一紙附卷可參。而被告於本件車禍發生後，亦曾
      在內容載有「甲方（即被告）在五月二十九日下午約三點
      多，駕駛該承租車輛，在高雄市○○區○○路與鳳興路口
      與當地民眾黃青山發生車禍，甲方因害怕逃逸」等文字之
      「承諾書」上簽名乙節，亦經被告坦認在卷，核與證人丙○○於警、偵訊及本院審理時證述情節相符，復有承諾書
      乙紙在卷可稽。而被害人黃青山係在上開時、地發生車禍
      乙節，亦有高雄市政府警察局小港分局道路交通事故現場
      圖、道路交通事故調查報告表（一）、（二）各1紙及照
      片8張附卷可考。又被害人黃青山於本件車禍後因頭部外
      傷、多重器官衰竭不治死亡乙節，亦經臺灣高雄地方法院
      檢察署檢察官督同法醫師相驗明確，並製有相驗屍體證明
      書、驗斷書、勘驗筆錄各一份在卷可憑，復有邱綜合醫院
      94年12月14 日邱醫字第94117號函及函附診斷證明書各1
      紙附卷供參。足認被害人之死亡結果與本件車禍事故之發
      生，有相當因果關係。
    (二)雖被告辯稱該承諾書只是要釐清伊與證人丙○○間之責任
      而已云云。惟被告就係何人向伊告知簽承諾書只是要釐清
      丙○○責任乙節，先於93年7月9日偵訊中供稱係丙○○說
      他知道車不是伊開的，他只是要釐清責任，證明不是他開
      的云云；復於本院審理時改稱係綽號「檸檬仔」之「丁○○」所告知云云，前後所供已然不一。且被告既辯稱證人
      丙○○知道車子並非伊所駕駛云云，則證人丙○○自可將
      該車係由綽號「小玲」之乙○○所駕駛乙節，載明於該承
      諾書上，再由被告簽名確認，同樣可達到證明「該車並非
      丙○○所駕駛」而釐清自己肇事責任之目的，又何必陷身
      為其友人之被告於不義？而被告於該承諾書上簽名時並未
      要求修改內容乙節，亦經證人丙○○到庭證述明確，足認
      被告於簽名時並未就該承諾書內容有保留或反對之表示。
      又被告既辯稱其於簽名時曾就此有所爭議云云，足見被告
      於簽名前，業已細覽該承諾書之內容。且該承諾書上復有
      「甲、乙雙方及高雄市政府警察局小港分局大林派出所各
      一份」之記載，被告亦當知其在承諾書上簽名後，此承諾
      書將會送交高雄市政府警察局小港分局大林派出所作為證
      據。則被告於明知該承諾書內容之情形下，仍在未受強暴
      、脅迫之情形下簽名於其上，該承諾書之內容自亦同屬被
      告之意思陳述，而為其審判外自白之一部分，且應認被告
      有同意以此承諾書向警方自白駕駛車輛肇事之意思。至於
      被告空言否認其有如此陳述之意云云，實無足採。
    (三)證人丙○○曾於偵訊中具結後證稱：「（問：劉某說他在
      電話中是跟你說是黃女開的？）不實在，他是跟我說他自
      己開的。」（參94年11月8日偵訊筆錄）。雖證人丙○○
      於95年3月8日本院審理時改稱：被告向伊說車子是小玲開
      的云云。然經本院訊之：「被告何時表示車子是小玲開的
      ？」時，證人丙○○均答稱不記憶，僅含糊陳稱是伊「追
      車追很久，被告才告訴我」云云，本院審酌被告若在證人
      丙○○受檢察官偵訊前告知該車係乙○○所駕駛，則證人
      丙○○縱係為釐清自己責任而要求被告在「承諾書」上簽
      名，自可在承諾書上載明此節，且被告亦在意思自由之情
      狀下簽名其上，已如前述。足認證人丙○○於偵訊中所陳
      被告曾向其自白係其所駕駛乙語為可採，亦足認被告確曾
      向證人丙○○自白此節。至於證人丙○○於本院審理時所
      述，既無法陳明被告告知車輛為乙○○駕駛乙語之時間，
      即無從據以彈劾證人丙○○偵訊中證詞之可信度，而作為
      有利於被告之證據。
    (四)另訊據證人甲○○固於本院證稱：車禍發生當時，伊並未
      看到是何人開車，惟當時綽號「小玲」的女子亦在場等語
      。惟證人甲○○同時亦證稱：後來離開時，是被告開車的
      ；且出庭前在法院拘留室時，被告要求伊證稱係該女子駕
      駛車輛，但伊並不知係何人開車等語。是以被告既有駕車
      離開現場之事實，復有要求證人甲○○違反其意思而為虛
      偽陳述之舉，更足認被告所辯伊並未開車云云，不足採信
      。本件車禍發生時，綽號「小玲」之乙○○縱有與被告同
      在車上之事實，亦不足作為有利於被告之證據。綜上，本
      院審酌上開自用小客車既係被告向證人丙○○借用期間發
      生車禍，被告復於審判外向證人丙○○自承駕駛該車發生
      事故，並在「承諾書」之簽名自白駕駛車輛肇事之事實，
      而同意將此承諾書送交警方，更教唆證人甲○○偽稱車輛
      為乙○○所駕駛等情，認本件車禍發生時，確係由被告駕
      駛上開自用小客車肇事無疑。
    (五)按汽車行駛時，駕駛人應注意車前狀況，並隨時採取必要
      之安全措施；汽車行駛至交岔路口時，應遵守燈光號誌；
      閃光黃燈表示「警告」，車輛應減速接近，注意安全，小
      心通過，道路交通安全規則第94條第3項、第102條第1項
      第1款、道路交通標誌標線號誌設置規則第211條第1項第1
      款分別訂有明文。被告駕駛車輛行經上開交岔路口，自應
      遵守其行車方向閃光黃燈之指示減速接近，注意安全，小
      心通過，且當時路狀良好，並無不能注意情事，被告自應
      注意及之，竟疏未注意，致駕車撞及被害人，其有過失甚
      明。另本件車禍被害人因此傷重不治死亡，而被告過失駕
      車肇事行為，與被害人之死亡結果間，亦具有相當因果關
      係。綜上所述，本件事證明確，被告犯行，足堪認定。
二、新舊法之比較
(一)查被告戊○○行為後，刑法業於94年2月2日經總統以華總一義
  字第09400014901號令修正公佈，並於95年7月1日施行，刑法
  施行法第1條之1亦於95年6月14日經總統以華總一義字第
  09500085181號令公佈施行，參酌最高法院95年5月23日刑事庭
  第8次會議決議，修正後刑法第2條第1項之規定，係規範行為
  後法律變更所生新舊法律比較適用之準據法，於修正後刑法施
  行後，應適用修正後刑法第2條第1項之規定，為「從舊從輕」
  之比較。另於比較時應就罪刑有關之共犯、未遂犯、想像競合
  犯、牽連犯、連續犯、結合犯，以及累犯加重、自首減輕暨其
  他法定加減原因（如身份加減）與加減比例等一切情形，本於
  統一性及整體性原則，綜其全部罪刑之結果而為比較。查刑法
  第276條第1項法定刑之罰金部分，修正後刑法第33條第5款規
  定「罰金：新臺幣一千元以上，以百元計算之。」與修正前刑
  法第33條第5款規定「罰金：一元以上。」不同，經比較新舊
  法結果，以被告行為時之舊法較為有利於被告等，自應適用被
  告行為時之法律，即修正前刑法之相關規定，予以論處。
(二)至刑法施行法雖亦於95年6月14日修正增訂第1條之1（有關罰
  金刑之貨幣單位及最高數額），並自95年7月1日起施行，亦即
  ，在該條文增訂之前，刑法分則編有關罰金之貨幣單位係銀元
  （銀元與新臺幣之折算比例為一比三），且依刑法分則編應處
  罰金者，應適用罰金罰鍰提高標準條例第1條、第5條規定，就
  72年6月26日前修正之刑法條文，罰金數額提高2至10倍，其後
  修正者則不提高倍數；而修正刑法施行後，因刑法第33條第5
  款所定罰金之貨幣單位，經修正為新臺幣後，刑法分則各罪所
  定罰金之貨幣單位亦應配合修正為新臺幣，為使刑法分則編各
  罪所定罰金之最高數額與刑法修正前趨於一致，乃增訂刑法施
  行法第1條之1：「中華民國94年1月7日刑法修正施行後，刑法
  分則編所定罰金之貨幣單位為新臺幣。94年1月7日刑法修正時
  ，刑法分則編未修正之條文定有罰金者，自94年1月7日刑法修
  正施行後，就其所定數額提高為30倍。但72年6月26日至94年1
  月7日新增或修正之條文，就其所定數額提高為3倍」，是以，
  自95年7月1日起，刑法分則編所定罰金之貨幣單位，由原來之
  銀元改為新臺幣，且於94年1月7日刑法修正時（94年1 月7日
  係立法院三讀通過之日期），刑法分則編未修正之條文定有罰
  金者，復未於72年6月26日至94年1月7日修正或新增，自95年7
  月1日起，有關罰金之數額提高為30倍。本案被告所犯刑法第
  339條第1項、第171條第1項之罪，有罰金刑之處罰，且該條文
  於94年1月7日刑法修正時未經修正，亦未於72年6月20 日至94
  年1月7日間修正過，依增訂刑法施行法第1條之1規定，其罰金
  以新臺幣為單位，數額應提高30倍。此與修正前之罰金以銀元
  為單位，適用罰金罰鍰提高標準條例第1條規定，應提高10倍
  ，再經折算為新臺幣（銀元與新臺幣之折算比例為一比三），
  換算結果，亦為30倍。是以，刑法施行法第1條之1施行後，罰
  金刑貨幣單位雖有「銀元」、「新臺幣」之更異，惟適用結果
  之罰金額度則無二致，就罰金法定刑提高之「刑罰權規範內容
  」並無利或不利變更，自不生新舊法之比較問題，惟應適用具
  特別法及準據法（刑法施行法第1條之1第1項具有準據法性質
  ）之刑法施行法第1條之1規定（據上論斷併引刑法施行法第1
  條之1第1項、第2項前段）（參照臺灣高等法院暨所屬法院95
  年法律座談會刑事類提案第16、19號法律問題），併此指明。
三、核被告戊○○所為係犯刑法第276條第1項因過失致人於死罪
    及同法第185條之4之肇事致人受傷而逃逸罪（被告逃逸時被
    害人僅受傷尚未死亡）。被告所犯上開2罪，犯意各別，罪
    名互異，應予分論併罰。爰審酌被告行經設有閃光黃燈之交
    岔路口未減速慢行，即貿然駛入路口，致肇本件事故，更致
    被害人黃青山受傷後因傷重不治死亡之結果，其犯罪所生損
    害重大，復未與被害人家屬達成和解，慰撫被害人家屬精神
    上之痛苦；且被告於肇事後竟未停留於車禍對被害人為必要
    之救護，反逃離現場，為警緝獲後又矢口狡辯，始終未坦承
    犯行，犯後態度不佳，實難認確有悔意等情，就其所犯上開
    二罪，分別量處如主文所示之刑。又按被告行為後，刑法第
    51條業於民國94年1月7日修正公布，並於95 年7月1日施行
    。依修正前刑法第51條規定：「數罪併罰，分別宣告其罪之
    刑，依左列各款定其應執行者：」其中第5款規定：
    「宣告多數有期徒刑者，於各刑中之最長期以上，各刑合併
    之刑期以下，定其刑期。但不得逾二十年。」依修正後刑法
    第51條第5款則規定：「宣告多數有期徒刑者，於各刑中之
    最長期以上，各刑合併之刑期以下，定其刑期。但不得逾三
    十年。」比較結果，修正後刑法並非較有利於行為人，爰依
    刑法第2條第1項前段之規定，仍應依修正前刑法第51條第5
    款之規定，定其應執行之刑，以示懲儆。
據上論斷，應依刑事訴訟法第299條第1項前段，刑法第2條第1項
前段、第185條之4、第276條第1項，修正前刑法第51條第5款，
刑法施行法第1條之1，判決如主文。
本案經檢察官己○○到庭執行職務。
中　　華　　民　　國　　96　　年　　6　　月　　21　　日
                  交通法庭  審判長法  官  王啟明
                                  法  官  陳建和
                                  法  官  王奕勛
以上正本證明與原本無異。
如不服本判決，應於收受送達後10日內向本院提出上訴書狀。
中　　華　　民　　國　　96　　年　　6　　月　　21　　日
 　　　　　　　　　　　　　       書記官  簡鴻雅
附錄所犯法條：
中華民國刑法第185條之4
駕駛動力交通工具肇事，致人死傷而逃逸者，處6月以上5年以下
有期徒刑。
中華民國刑法第276條第１項：
因過失致人於死者，處2年以下有期徒刑、拘役或2千元以下罰金
。
